臺灣高等法院刑事判決　　　　　　　　　　　　九十一年度上更(二)字第六六三號
　　上　訴　人
　　即　被　告　甲○○
　　選任辯護人　何春源
右上訴人，因違反懲治走私條例案件，不服臺灣士林地方法院，九十年度訴緝字第一
二號，中華民國九十年五月十五日第一審判決（起訴案號：臺灣士林地方法院檢察署
八十七年度偵字第八六０號及移送併案審理：臺灣基隆地方法院檢察署八十七年度偵
字第三三四七號）提起上訴，經判決後，由最高法院第二次發回更審，本院判決如左
：
    主      文
原判決撤銷。
甲○○共同私運管制物品進口逾公告數額，處有期徒刑柒月。
    事      實
一、甲○○於民國八十三年間因違反懲治走私條例案件，經台灣高等法院高雄分院判
    處有期徒刑一年十月，緩刑四年確定。詎猶不警惕，受僱於「泉宏八號」（原嘉
    祥一六八號）漁船船主許蔡抱（業經本院以私運管制物品進口罪，另案判處有期
    徒刑八月，緩刑四年確定），擔任該漁船船長，竟於八十四年五月間某日，與許
    蔡抱及大陸地區某不詳姓名之成年漁貨主，基於共謀私運管制物品進口之犯意聯
    絡，欲自淪陷區（即大陸地區）私運大陸地區漁貨日月蛤進入自由地區即台灣販
    賣，而約定由甲○○駕駛「泉宏八號」漁船，與蔡俊煌及其他不詳之姓名之成年
    人船員等共七人共同出海接貨，並由該不詳姓名之大陸地區漁貨主將漁貨日月蛤
    （蛤肉）四千八百四十三公斤及日月蛤（含殼）一萬五千四百八十七公斤（完稅
    價格總計新台幣一百零四萬五千七百七十元），運至公海上交貨。嗣甲○○駕駛
    前揭漁船於八十四年五月十四日自台北縣萬里鄉野柳漁港出港，經沿途捕魚，而
    於八十四年五月三十日前之某日在公海上完成交貨接運，再由甲○○以該「泉宏
    八號」漁船於同年五月三十日下午四時許，將上開漁貨運入台灣地區台北縣萬里
    鄉野柳漁港碼頭後，委由慶億交通股份有限公司（以下簡稱慶億公司）負責人吳
    文彬（另案經台灣基隆地方法院以運送走私物品罪判處有期徒刑七月），指派司
    機蔡振欽（另案經本院以運送走私物品罪判處有期徒刑六月）駕駛車號ＧＯ－０
    八七號冷凍大貨車，載同不知情之助手林育男，並聯繫不知情之冷凍大貨車司機
    李坤峰（另案經本院判決無罪確定）駕駛車號ＧＸ－Ｇ七九號冷凍大貨車載同由
    林長進（經本院判決無罪確定）向行政院勞工委員會（下簡稱勞委會）申請核准
    聘僱之不知情菲律賓勞工CLARENCE.C.BIT ANGA.隨車押貨前往野柳港載運前開私
    運管制進口物品，擬載往高雄市前鎮魚貨市場卸貨，並由甲○○使不知情之台北
    縣萬里區漁會職員洪世仁在其業務上所掌之「萬里區漁會魚貨共同運銷證明通知
    單聯」上登載「會員姓名為蔡俊煌之身分證號碼及住址」等不實事項後（嘉祥一
    六八號已於八十四年五月二日移轉登記為許蔡抱所有，並更名為泉宏八號，並經
    登記），持交蔡振欽，俾供為上開漁貨有合法來源，以掩飾該批日月蛤係走私之
    大陸魚產品之事實，迨於八十四年五月三十一日凌晨二時五十分許，二車於行經
    基隆市○○路加油站旁時，為警當場查獲，並扣得上開魚貨（業經財政部基隆關
    稅局為沒入之處分）。
二、案經台灣高等法院檢察署發交台灣基隆地方法院檢察署檢察官呈由台灣高等法院
    檢察署核轉台灣士林地方法院檢察署檢察官偵查起訴及移送併案審理。
    理      由
一、訊據上訴人即被告甲○○坦承受僱於許蔡抱，於前開時日出海，並於八十四年五
    月三十日載運右開被查獲之日月蛤回航之事實不諱，雖矢口否認有右揭公訴人指
    訴之私運管制物品進口之犯行，辯稱：該批日月蛤係伊出海至北緯二十度、東經
    一百十四度之公海附近，以捕蝦拖網拖上來之漁獲，在船上直接打包，因紙箱不
    夠，所以在公海上向大陸漁船買紙箱，因日月蛤撈獲時，有些殼破了，為了保鮮
    才在船上把肉挑出來，且右開漁船，原係蔡俊煌所有，已出售予許蔡抱，而該萬
    里區漁會魚貨共同運銷證明通知單聯上仍填載舊的資料是因漁會職員洪世仁說漁
    船更名資料尚未送到漁會，所以仍填載舊的資料云云。
二、惟查：
  (一)右開魚貨即日月蛤係由慶億公司負責人吳文彬指派該公司司機蔡振欽駕駛車號Ｇ
    Ｏ－０八七號冷凍大貨車載同助手林育男及另一司機李坤峰駕駛ＧＸ－Ｇ七九號
    大貨車載同菲律賓勞工CLARENCE.C.BITANGA. 至台北縣萬里鄉野柳漁港碼頭自泉
    宏八號 (即原嘉祥一六八號）漁船搬至冷凍貨車上擬運往高雄市前鎮魚貨市場前
    卸貨，於途經基隆市○○路加油站旁為警查獲，並扣得上開漁貨日月蛤等情，業
    據蔡振欽、李坤峰、林育男及菲勞CLARENCE.C.BITANGA於查獲之初在警訊中供述
    在卷，且所供情節相符（見警訊卷第一頁至十八頁），並有內政部警政署保安警
    察第七總隊第一大隊第一中隊臨檢紀錄表，扣押物品清單及查獲之現場照片在卷
    可憑（見警訊卷第十九、二０頁及本院更(一)卷第七八至八十頁）。被告甲○○亦
    坦承本件查獲之日月蛤係其委由慶億公司前往載運等情，則查獲之日月蛤係由「
    泉宏八號」漁船運入台北縣萬里鄉野柳漁港，堪以認定。
  (二)雖被告辯稱該日月蛤係出海至北緯二十度、東經一百十四度之公海附近，以捕蝦
    拖網所拖上來的云云，又於蔡振欽等涉犯運送走私物品案件偵查及本院審理時，
    分別供稱：「漁獲在經度一一九度附近海域捕來的，那裡海深大約九十至一百二
    十公尺」、「在香港附近公海上，最靠近香港東邊約一百多海哩捉的，有紀錄表
    」云云（基隆地檢署八十四年偵字第一六五四號卷第二三頁背面，本院八十五年
    上訴字第四０六六號卷第二七頁背面），並提出泉宏八號漁船之出航記事簿，該
    記事簿中詳載該船於八十四年五月間先後二次出港後航經之海域等情（本院更(一)
    卷第一○六至一一○頁），惟查本件扣案之日月蛤（含肉及帶殼者）係屬大陸物
    品，有財政部基隆關稅局八十四年九月三十日基普緝驗字第○七五九一號函在
    卷可稽（見偵字卷第三五頁），並經財政部關稅總局承辦該項業務之秘書姜瑞昌
    於本院八十五年度上訴字第四０六六號蔡振欽等懲治走私條例等案件調查及原審
    審理時到庭證述該局鑑定委員會如何鑑定該日月蛤（含肉及帶殼者）係屬大陸漁
    產品，該日月蛤查獲時，係以塑膠袋包裝後，裝於紙箱內，紙箱再以綁袋打包，
    其包裝及打包型式為大陸地區者等情甚詳在卷（見本院上訴字第四０六六號卷第
    二六頁、原審訴緝第一二號卷第四一頁至第四三頁），雖被告提出前開出航記事
    簿為證，惟查；上開出航記事簿乃被告製作一節為被告自承在卷，則其記載內容
    是否實在，已有疑問，且查依被告該航海記事簿之魚獲記載其自五月七日至五月
    三十日返航所補獲之貝類（事後附註為日月「蛤」），總計為一萬二千七百七十
    公斤（見本院上更(一)卷第一０五頁背面及前開之記載），被告亦陳述上開重量係
    魚獲上岸即行秤重（即帶殼秤重）(見本院更(一)卷第六四頁)，然查本件被查獲以
    大陸紙箱包裝日月蛤，去穀之蛤肉即有四千八百四十三公斤，帶殼之日月蛤則有
    一萬五千四百八十七公斤，總重即達二萬零三百三十公斤（見基隆地檢八十四偵
    字第一六五四號卷第三七頁反面完稅價格清表），比被告之出航記事簿貝類捕獲
    記錄多出七千五百六十斤，遑論其中四千八百四十三公斤部分已去掉之日月蛤殼
    之重量，是依上開說明，被告上開出航記事簿顯有不實，不足為有利被告之認定
    。雖被告又辯稱伊船上有包裹設備可供包裝，自己去殼、包裝云云，並在本院更
    一審調查時，提出小型包裝器為證，惟查：被告在許蔡抱部分案件偵查中第一次
    到庭供稱：「（船員做何事？）起網、下網、開船、凍魚或一些雜事〈如補網、
    洗甲板〉，沒有其他工作了」等語（見偵字第一六五四號卷第二三頁反面），顯
    見其列舉之船員工作，並無去日月蛤殼取出四千八百四十三公斤蛤肉之工作部分
    。則被告辯稱蛤肉自己去殼，已難採信。且查取出四千八百多公斤之蛤肉，去殼
    之工夫甚費工耗時，而參酌一般漁船出海作業捕魚，於捕得魚貨後均置於船艙內
    ，均待於返回漁港始卸魚貨，除非遠洋漁船，船上附有加工或包裝設備，於漁獲
    後即為加工或包裝，否則諸如近海漁船於返港卸貨後始為加工或分級包裝，而本
    件之魚貨非僅有帶殼之日月蛤，且亦有去殼之日月蛤肉，參諸如前所述，查獲之
    日月蛤均已包裝，其包裝及打包型式均為大陸地區者等情，則該等日月蛤顯係自
    大陸地區運出甚明。至於其有無包裝機器，已與上開事實無關。被告辯稱日月蛤
    係自己去殼、包裝，顯不實在。
  (三)雖被告又辯稱伊船上有拖網，以拖網在北緯二十度、東經一百十四度之海域捕獲
    云云。惟查：「台灣的日月蛤分布於台南以南，中洲、東港至屏東枋寮沿海水深
    十至五十公尺的淺海，底質為砂或砂泥地，一般以拖網捕獲，漁期為六月至十月
    。大陸的日月蛤分布於南海，水深五至八十公尺的淺海，底質為砂質，亦以拖網
    捕獲，漁期為五至九月。經查北緯二十度、東經一百一十四度地點是在東沙群島
    西南西約一六○海里之海域，該處水深為一三○至一四○米，底質為砂泥至礁岩
    區。：：」等情，經行政院農業委員會水產試驗所函覆本院在卷（見本院更(一)卷
    第五四至六十頁函件及所附說明節本），是被告辯稱伊係在北緯二十度、東經一
    百十四度之附近海域捕獲日月蛤，顯有不實。參諸被告與同行之蔡俊煌於八十五
    年一月二十三日在原審供稱：船出海十多小時，即下海捕魚（見原審卷第八頁反
    面），而被告則於八十五年二月六日在原審供稱：出海兩日開始捕魚（見原審卷
    第八頁反面），兩人所供作業捕魚之時間所供不符，顯見被告辯稱扣案之日月蛤
    係其出海捕獲，並不實在。查扣案日月蛤既係大陸地區產品，且以大陸紙箱包裝
    ，被告復不能證明魚獲之出處，其航海捕獲記錄亦有不實，同船海員對開始作業
    之時間供述亦有矛盾，相去甚遠，均足證被告所辯本案之日月蛤係其出海所捕，
    均不實。扣案之日月蛤應係被告走私大陸貨無誤。則其船上之拖網設備究竟是否
    可以捕得日月蛤已不影響本件判斷。
  (四)而查被告私運該日月蛤進入台北縣萬里鄉野柳漁港碼頭後，被告委由慶億公司前
    往載運，而被告以明知登載漁船名、船主不實之「萬里區漁會魚貨共同運銷證明
    通知聯」交予冷凍貨櫃司機蔡振欽等情，業據蔡振欽於本院八十五年度上訴字第
    四０六六號案件審理時供明在卷（見本院該案卷第十八頁正面），核與證人即萬
    里區漁會職員許順發於原審審理時證述情節相符（見原審法院八十七年訴字第一
    八五號卷第三十七頁、第三十八頁、第三十九頁），並有該「萬里區漁會魚貨共
    同運銷證明通知聯」影本在卷可參（基隆地檢署八十四年偵字第一六五四號卷第
    十三頁、第十四頁），被告既先後擔任「嘉祥一六八號」及「泉宏八號」漁船之
    船長，而該嘉祥一六八號漁船已於八十四年出售予許蔡抱，有八十四年三月三十
    日之漁船買賣契約影本在卷可按（基隆地檢署八十四年偵字第一六五四號卷第十
    三頁），則對該漁船已轉登記為許蔡抱所有並更名之事實，自當知之甚稔，詎其
    猶利用不知情之該漁會之值班人員洪世仁在「萬里區漁會魚貨共同運銷證明通知
    聯」上為該不實之登載，若非該魚貨日月蛤涉及不法，被告又何以如此作為。
  (五)查被告係受僱於該「泉宏八號」漁船船主許蔡抱，並依其指示出海等情，業據被
    告於台灣基隆地方法院檢察署檢察官偵查時供述在卷（見該署偵字第一六五四號
    卷第二四頁），而被告本次共有許蔡抱及包括被告、蔡俊煌及不詳姓名之船員五
    人共七人之事實，亦為被告自承在卷（見同上卷第二三頁反面及本院更(一)卷第三
    八頁），並經蔡俊煌坦承一同出海無誤（見同上卷第二一、二二頁），且被告於
    右揭時間以「泉宏八號」運回野柳漁港交予冷凍大貨車司機蔡振欽、李坤峰載運
    經警查獲之右揭漁貨，確非被告之漁船所撈獲，而係大陸產品，並在大陸地區包
    裝有如前述，被告及船員蔡俊煌均否認有駕駛上開漁船至大陸地區漁港購入右開
    漁貨，而又查無積極證據足資證明右開漁貨係被告駕駛上開漁船在大陸地區漁港
    所購入，是右開漁貨難認為被告駕駛右揭漁船至大陸地區漁港所購入，檢察官起
    訴書犯罪事實記載認右開漁貨係被告駕右揭漁船至大陸地區某漁港所購入，尚難
    認與事實相符。公訴人起訴書起訴法條雖未引用其所認定之被告未經主管機關許
    可駕駛右揭漁船航行至大陸地區涉犯臺灣地區與大陸地區人民關係條例第八十條
    第一項之罪嫌，惟犯罪事實已有記載應認已有起訴，然此部分犯罪不能證明，因
    與論罪部分有裁判上一罪關係，故此部分不另為無罪之諭知。又被告及船員蔡俊
    煌均稱其漁船僅至右揭公海，而右揭被查獲之漁貨又在大陸地區所包裝，衡之常
    情，不可能由大陸地區載運至其他國家，再由其他國家船運至公海以徒增運費，
    是右揭漁貨，應由大陸地區漁船自大陸地區直接載運至公海交予被告至明，而右
    揭被查獲之漁貨數目多，價值不貲，被告自不可能在公海上偶遇大陸漁船即可向
    之取得。且不可能無償獲得右開漁貨，是被告自大陸漁船接運上開魚貨，顯應支
    付代價，且事先有約定交漁貨之時間及地點，而被告僅係受僱於許蔡抱，則購入
    該漁貨之資金理當由許蔡抱支付，且事先該許蔡抱或被告必已與該大陸地區之某
    不詳姓名之成年漁貨主就約定之時間、地點接運即有所謀定，並由大陸地區之該
    不詳姓名成年漁貨主將許蔡抱所購得之日月蛤以大陸漁船運至公海上，再由許蔡
    抱指示被告，駕駛上揭漁船與海員共七人共同前往接運回台灣至明，因而被告與
    許蔡抱及大陸地區該不詳姓名之成年漁貨主及船員間，顯有欲自淪陷區（即大陸
    地區）私運大陸地區漁貨日月蛤進入自由地區即台灣之犯意聯絡，亦堪以認定。
  (六)又查本件被查獲之日月蛤，計有日月蛤（肉）四千八百四十三公斤，其完稅價格
    為五十八萬一千一百六十元，另日月蛤（含殼）一萬五千四百八十七公斤，完稅
    價格為四十六萬四千六百十元，總計完稅價格一百零四萬五千七百七十元，有財
    政部基隆關稅局八十四年八月十八日（八四）基普緝驗字第○六二三五號函及函
    附之完稅價格表一份在卷可稽（見台灣基隆地方法院檢察署八十四年度偵字第一
    六五四號偵查卷第八十九頁、第九十頁）。茲查自淪陷區私運物品進入本國自由
    地區，其所私運之物品以管制物品論，除屬懲治走私條例公告管制物品項目及數
    額甲項及乙項之物品不限數額外，其餘以私運一項或數項，其總額由海關比照緝
    獲時之完稅價格計算，超過十萬元或重達一千公斤者，以管制進出口物品論，已
    據行政院七十九年三月三十日公告，自同年四月一日實施在案。本件被告私運進
    口之日月蛤大陸魚產品，其完稅價格總計為一百零四萬五千七百七十元及重量達
    二萬零三百三十公斤，有前揭財政部基隆關稅局函在卷可稽，依上揭管制物品項
    目及其數額丁項之規定，應以管制物品論。
  (七)綜上所述，被告自淪陷區即大陸地區私運管制物品進入本國自由地區之犯行，事
  證明確，洵堪認定。
三、被告行為後懲治走私條例已於九十一年六月二十六日修正公布施行，於同年六月
    二十八日生效，其第二條第一項罪之法定刑罰金部分，經由原定「得併科新台幣
    二十萬元以下罰金」，提高為「得併科新台幣三百萬元以下罰金」，新舊法條比
    較結果以舊法條有利於被告，依刑法第二條第一項後段規定，應適用修正前之懲
    治走私條例第二條第一項之規定。核被告所為，係犯懲治走私條例第十二條、修
    正前懲治走私條例第二條第一項之私運管制物品進口逾公告數額罪。被告與蔡俊
    煌等其他船員共七人及許蔡抱以及大陸地區之不詳姓名成年漁貨主間就自大陸地
    區私運大陸魚產品日月蛤進入台灣地區之犯行，有犯意之聯絡及行為之分擔，均
    為共同正犯。公訴意旨認林長進與被告及許蔡抱有共同正犯之關係，惟林長進並
    非「泉宏八號」漁船股東，又乏證據足資證明其有參與出資走私本件漁貨，並經
    本院以八十七年上訴字第四八一七號判決無罪確定在案有判決書影本在卷可稽（
    本審卷第五十九頁），是公訴人認林長進與被告等有共犯右揭之罪，尚有誤會。
    至被告雖以明知使登載漁船名及船主不實之「萬里區漁會魚貨共同運銷證明通知
    聯」交予冷凍貨櫃司機蔡振欽，然該「萬里區漁會魚貨共同運銷證明通知聯」係
    被告利用不知情之洪世仁所登載，被告並非從事該項業務之人，其使從事業務之
    人登載不實之事項於業務上作成之文書之行為，並無處罰明文，而刑法第二百十
    五條之罪應認為有排斥非具業務之人成立間接正犯理論之適用，依罪刑法定原則
    ，自不為罪，則行使該文書，自亦不構成犯罪，附此敘明。
四、原審予以論罪科刑，固非無見。惟查：被告尚與其他六名船員（包括蔡俊煌）共
    同走私，如前所述，原審疏未說明，即有未洽，且懲治走私條例第二條第一項之
    法定罰金部分業已修正提高，原審未及比較適用，亦有未當。被告上訴仍執陳詞
    ，否認犯罪，雖無理由，惟原判決既有上開可議之處，自應由本院予以撤銷改判
    。爰審酌被告之素行、犯罪之動機、目的、手段、所生之危害及犯罪後之態度等
    一切情狀，量處如主文第二項所示之刑。又扣案之前開大陸地區漁貨，雖係共同
    被告許蔡抱犯罪所得之物，且為其所有，然業經財政部基隆關稅局沒入在案，有
    該局八十七年八月十日基普緝字第八七一０七二六二號函在卷可稽，暨「泉宏八
    號」漁船，雖供犯罪所用，然已移轉為案外人詹楊輝所有，有船舶登記書在卷可
    憑，已非共同被告許蔡抱所有，均不另為沒收之諭知。
據上論斷，應依刑事訴訟法第三百六十九條第一項前段、第三百六十四條、第二百九
十九條第一項前段、修正前懲治走私條例第二條第一項、懲治走私條例第十二條，第
十一條、刑法第二十八條、第二條第一項後段，判決如主文。
本案經檢察官沈明彥到庭執行職務。
中      華      民      國    九十一    年      九      月    二十五    日
                              臺灣高等法院刑事第十四庭
                                  審判長法  官  陳  祐  輔
                                        法  官  洪  昌  宏
                                        法  官  陳  國  文
右正本證明與原本無異。
如不服本判決應於收受送達後十日內向本院提出上訴書狀，其未敘述上訴之理由者並
得於提起上訴後十日內向本院補提理由書（均須按他造當事人之人數附繕本）。
                                        書記官  吳  素  雲
中      華      民      國    九十一    年      九      月    二十七    日
附錄：本案論罪科刑法條全文
修正前懲治走私條例第二條第一項：
私運管制物品進口、出口逾公告數額者，處七年以下有期徒刑，得併科新臺幣二十萬
元以下罰金。
懲治走私條例第十二條：
自大陸地區私運物品進入臺灣地區，或自臺灣地區私運物品前往大陸地區者，以私運
物品進口、出口論，適用本條例規定處斷。
